【裁判字號】    98,上訴,1784
【裁判日期】    980708
【裁判案由】    殺人未遂等
【裁判全文】
臺灣高等法院刑事判決                98年度上訴字第1784號
上  訴  人  臺灣桃園地方法院檢察署檢察官
上  訴  人
即  被  告  乙○○
                    現另在臺灣桃園監獄執行
選任辯護人  方興中  律師
上列上訴人因殺人未遂等案件，不服臺灣桃園地方法院97年度訴
字第855號，中華民國97年12月31日第一審判決（起訴案號：臺
灣桃園地方法院檢察署97年度偵字第13087號），提起上訴，本
院判決如下：
    主  文
原判決撤銷。
乙○○犯攜帶兇器強盜罪，處有期徒刑柒年貳月。扣案之鐵棍壹
支沒收。
    事  實
一、乙○○、甲○○（原名為徐才煌）二人因於民國96年3月12
    月間同在新店戒治所及台北戒治所接受強制戒治而相識，另
    甲○○與丙○○亦為舊識，且乙○○亦曾與丙○○同在一處
    接受強制戒治，乙○○於戒治期間即已知悉甲○○係右手萎
    縮殘障之人；乙○○於97年4月19日凌晨0時餘駕駛車號H3-2
    611號自用小客車至桃園縣中壢市新明夜市某處搭載甲○○
    ，後因甲○○欲向丙○○借錢買毒品海洛因，乃再駕車搭載
    甲○○前往位在八德市霄裡廟附近，向丙○○借款新臺幣（
    下同）2萬元。因甲○○與不明人士約定在中壢市○○○路
    富台國小門口交易海洛因，甲○○請乙○○朝該處駕駛，至
    於同日凌晨2時許，乙○○心知甲○○攜帶現款，竟意圖為
    自己不法所有，未向富台國小之方向駛去，而反向駛沿中壢
    市○○○路往內壢方向駛去。甲○○心覺有異，乃與乙○○
    在車上拉扯，乙○○將上開車輛駛至環中東路841號前停車
    ，並基於傷害犯意，手持置於該車駕駛座旁之踏墊上而屬其
    所有且客觀上足以傷害人之生命、身體而可供兇器使用之鐵
    棍1支（長約100公分），繞過上開自小客車前方至右前座強
    行將坐於右前座之甲○○拉下車，嗣即持該鐵棍猛力朝甲○○之手部、身體、左腳毆打，並高喊「錢給我」，而甲○○
    聞此即回應「不可能」，而乙○○續持鐵棍毆打甲○○上開
    各部位，以此強暴手段，致使甲○○無力抵抗而倒於地上，
    乙○○則強行取走甲○○左褲口袋內之4萬5千元，得手後隨
    即駕車離去，而甲○○因乙○○之毆打致受有右肱骨閉鎖性
    骨折、左手臂及胸部挫傷、左膝擦傷等傷害。嗣甲○○於97
    年5月13日警局製作筆錄提出告訴，經警於97年5月29日12時
    40分許，在桃園縣桃園市○○街90之1號4樓拘提乙○○，並
    在其H3-2611號自用小客車內扣得其所有之上開鐵棍1支。
二、案經甲○○訴由桃園縣政府警察移送臺灣桃園地方法院檢察
    署檢察官偵查起訴。
    理  由
壹、證據能力：
  一、按刑事訴訟法第159條第1項規定：「被告以外之人於審判
      外之言詞或書面陳述，除法律有規定者外，不得作為證據
      」；其立法本旨係以證人於審判外之言詞或書面陳述，屬
      於傳聞證據，此項證據，當事人無從直接對於原供述者加
      以詰問，以擔保其真實性，法院亦無從直接接觸證人而審
      酌其證言之憑信性，違背直接審理及言詞審理之原則，除
      具有必要性及信用性情況之除外者外，原則上不認其有容
      許性，自不具證據能力；至所謂具有必要性及信用性情況
      者，例如刑事訴訟法第159條之1、之2、之3、之4、之5情
      形，仍例外認其有證據能力，然此乃係指法院未於審判期
      日傳喚相關證人到庭，案件僅能依靠該等證人於審判外之
      陳述以為判斷之情形，始需就該等審判外供述證據嚴格依
      照刑事訴訟法第159條之1至之5所定要件一一檢視各該證
      人之供述，作為證據之資格。倘法院已經依據當事人聲請
      傳喚證人到庭接受檢辯雙方之交互詰問，則法院既已透過
      直接、言詞審理方式檢驗過該證人之前之證詞，當事人之
      反對詰問權亦已受到保障得以完全行使之情況下，該等審
      判外證據除有其他法定事由（例如：非基於國家公權力正
      當行使所取得或私人非法取得等，而有害公共利益，即以
      一般證據排除法則為判斷），應認該審判外供述已得透過
      審判程式之詰問檢驗，而取得作為證據之資格，亦即其審
      判外供述與審判中供述相符部分，顯然已經構成具備可信
      之特別情狀，當然有證據資格（實務上之作用常為引用該
      等陳述與審判中陳述相符，強化該證人供述之可信度），
      其不符部分，作為檢視審判中所為供述可信與否之彈劾證
      據，當無不許之理，甚者，其不符部分倘係於司法警察、
      檢察事務官調查中之供述，作為認定被告犯罪與否或不構
      成犯罪與否之證據，亦僅需依照刑事訴訟法第159條之2規
      定，斟酌其審判外供述作成外部環境、製作過程、內容、
      功能等情況認為之前供述較為可信，即可取得證據資格，
      而作為認定事實之證據資格（參照最高法院94年度臺上字
      第2507號、95年臺上字第2515號判決意旨）。查本件證人
      甲○○業經原審及本院於審判期日以證人身分具結後行交
      互詰問程序，直接言詞審理檢視其等證詞，故其前於警局
      時所為之陳述，當然已取得作為證據之資格，而有證據能
      力。
  二、按被告以外之人於偵查中向檢察官所為之陳述，除顯有不
      可信之情況者外，得為證據，刑事訴訟法第159條之1第2
      項定有明文。查證人丙○○、甲○○在偵查中於供前具結
      所為之陳述，係檢察官依法訊問，復無其他事證足資認定
      其等於檢察官訊問時有受違法取供情事，並無何特別不可
      信之情況，且被告及選任辯護人於本院審理程序中亦不爭
      執其等證據能力，是依上開規定均有證據能力，而得作為
      本案之證據。
  三、原審徵得被告之同意，將渠送至法務部調查局接受測謊，
      測謊結果如下開所述，該局並於97年10月13日以調科參字
      第09700416030號測謊報告書及測謊過程參考資料1份足憑
      佐證。按「．．．查測謊鑑定究竟有無證據能力，刑事訴
      訟法並無明文規定，惟實務上，送鑑單位依刑事訴訟法第
      208條第1項規定，囑託法務部調查局或內政部警政署刑事
      警察局為測謊檢查，受囑託機關就檢查結果，以該機關名
      義函覆原囑託之送鑑單位，該測謊檢查結果之書面報告，
      即係受囑託機關之鑑定報告，該機關之鑑定報告，形式上
      若符合測謊基本程式要件，包括：(一)經受測人同意配合，
      並已告知得拒絕受測，以減輕受測者不必要之壓力。(二)測
      謊員須經良好之專業訓練與相當之經驗。(三)測謊儀器品質
      良好且運作正常。(四)受測人身心及意識狀態正常。(五)測謊
      環境良好，無不當之外力干擾等要件，始賦予證據能力，
      非謂機關之鑑定報告書當然有證據能力；而具上述形式之
      證據能力者，始得為實質之價值判斷，必符合待證事實需
      求者，方具證明力」最高法院96年度台上字第3991號判決
      闡述甚明（同院96年度台上字第3904號判決亦持相同之見
      解）。法務部調查局上開測謊過程參考資料包括：含測
      謊程序說明、測謊同意書、身心狀況調查表、測謊
      問卷內容、生理記錄圖（含呼吸、膚電、脈搏）、測
      謊儀器運作情形、測謊施環境評估、施測者專業資格
      證明，符合最高法院上開判決揭示之上開測謊基本程式要
      件，是以，法務部調查局上開測謊結果當具證據能力，而
      該局之測謊結果又與本院上開論述相符合，是以該局之測
      謊結果亦具證明力。
貳、實體部分：
  一、訊據上訴人即被告乙○○固坦承開於事實欄所載之時地以
      鐵棍毆打告訴人甲○○成傷，並自告訴人甲○○處拿取4
      萬5 千元，惟矢口否認強盜犯行，辯稱：伊載甲○○至中
      歷夜市附近，發現甲○○係在販賣毒品，嗣告訴人再要求
      載至另一地點，認為此種行為相當於幫助告訴人販賣毒品
      ，固至上述地點與甲○○發生爭執，甲○○動手毆打伊後
      ，伊才反擊，伊並未打甲○○頭及右手，只有打他的左手
      及身體。並未叫甲○○拿錢出來，伊要上車離開，告訴人
      站起來說他的包包在伊車上，伊即要甲○○檢查物品有無
      短少，甲○○確認後才離去，若伊要強劫，僅可直接開車
      離去，無需返還包包予告訴人云云。惟查：
    (一)、被告自白於前開時地毆打告訴人甲○○致甲○○受有傷
        害之事實，業據證人即告訴人甲○○於原審及本院中證
        述無訛，又告訴人受有右肱骨閉鎖性骨折、左手臂及胸
        部挫傷、左膝擦傷等傷害，復有壢新醫院診斷證明書2
        紙在卷 (見偵卷第31頁、第32頁)，及扣案之鐵棒1枝可
        憑。雖被告辯以未毆打告訴人甲○○之右手云云 ( 見
        原審卷第177頁)。惟查，告訴人甲○○因遭被告毆打而
        受有事實欄所載之傷害，為前開壢新醫院之診斷證明書
        載明，且被告於偵查中已自承：伊很生氣，就拿鐵棍打
        他.. 亂打他身體和手等語 (見偵卷第38頁)，而告訴人
        甲○○遭被告毆打後，於97年4月19日至壢新醫院急診
        時，其右肱骨即受有閉鎖性骨折、左手臂及胸部挫傷之
        傷害 (見偵卷第32頁)，是以被告既係無特定部位隨意
        毆打告訴人甲○○之身體，則告訴人甲○○遭被告毆打
        後至醫院驗傷時所受之傷害，應均堪認定係被告所為，
        被告事後辯稱未毆打告訴人甲○○之右手當非實在。次
        查，證人甲○○已證述：伊與被告在車上拉扯，..
        . 被告拿起座位旁鐵棍下車繞過車上走到副駕駛旁將伊
        拉出車外，用鐵棍打伊等語 (見原審卷第170頁)，是被
        告所辯係為反擊甲○○之攻擊已與事實不符。惟縱被告
        所辯正當防衛為真，然甲○○係右手殘障之事，為被告
        所明知，此復經證人甲○○證述在卷 (見原審卷第173
        頁)，而被告係持鐵棍持續毆打告訴人甲○○身體之各
        部位，甲○○手上未持有任何兇器，斯時甲○○並無攻
        擊行為，被告即得以他法防衛，而避免傷害甲○○身體
        各處，然被告仍不顧一切持鐵棍施暴行為攻擊告訴人甲○○胸、手部，使告訴人甲○○受有前所述遍佈胸、手
        之傷害，此實難認被告持扣案鐵棍係單純為防禦，是被
        告此節所辯，亦非可採，被告有毆打甲○○之行為堪予
        認定。
    (二)、被告於前開時地拿取告訴人甲○○所有金錢一事，經被
        告自白：他（告訴人甲○○）將口袋內之現金給伊，伊
        清點現金為4萬5千元等語 (見偵卷第10頁、第38頁、原
        審卷第176頁)，核與證人甲○○所證交付金錢予被告之
        情相符，是被告自白從告訴人甲○○處取得金錢之事實
        應係屬實，堪予認定。雖被告一度翻供辯稱：未向甲○○拿6萬元或4萬5千元，警、偵訊及原審羈押庭之訊問
        時，當時在提藥，所以警察、檢察官、法官問什麼，伊
        就回答是云云，惟被告對於拿取甲○○之金錢一節，於
        原審及本院審理時，均坦承自甲○○處取得4萬5千元 (
        見原審卷第10頁、本院卷第頁)，此與事實相符已如前
        述，參以原審於徵得被告同意後測謊，就「案發當天
        其未拿走甲○○金錢；其未取走甲○○身上金錢」等
        問題，被告有情緒波動反應，研判有說謊，有法務部調
        查局97年10月13日以調科參字第09700416030號測謊報
        告書及測謊過程參考資料1份在卷可稽 (見原審卷第95
        頁至第111頁)，則被告所辯未拿取甲○○之金錢一節當
        係託詞，要非可採。
    (三)、至於告訴人甲○○指稱被告搶取之，金錢為6萬餘元，
        在被告至夜市載伊時身上有4萬餘元，該4萬餘元係伊將
        車子行照拿去當，當時當了10多萬元云云 (見本院卷第
        68頁背面)，惟此其於警詢時所證：伊與被告約在中壢
        高中前見面就乘坐他所駕小客車前後，借到6萬元等語
        相異 (見偵卷第26頁)，是甲○○對其身上所有之金錢
        多寡及來源所指前後已非一致，自無從遽以認定甲○○
        於遭被告強取金錢時身上有6萬餘元。惟因甲○○向丙○○借錢前，其身上已有現金一節，為被告供承在卷，
        核與證人甲○○證述：當時在被告車上算錢等語相符（
        見本院卷第67頁背面），而甲○○算錢之情形，迭經被
        告以手機拍攝被告算錢之畫面，復經檢察官勘驗屬實（
        見偵卷第112頁、第113頁)，綜此，堪認甲○○於前開
        時地遭被告強取金錢時，所攜帶之金錢除向丙○○借得
        之2萬元外，確實另有現金無訛，且被告已自白向甲○○拿取4萬5千元，此部分事實，被告與被害人所述相符
        ，應屬實在。至於超過4萬5千元部分，證人甲○○並未
        提出證據以說其說，是甲○○被搶之金額應採有利於被
        告之認定，其指訴被強盜之金錢超過4萬5千元部分，不
        足採信。
    (四)、被告否認有強盜犯行，並以前詞置辯，惟查被告駕車載
        甲○○至事實欄所載之處所前，甲○○身上有大筆現鈔
        ，已如前述，且為被告所明知。而證人甲○○就交付金
        錢予被告之情證述：向丙○○借2萬元後，往霄裡方向
        開... 他車速開很快，伊要求停車但未停，... 到中山
        東路與環中東路口時，被告右轉往環中東路內壢方向走
        ，伊拉手煞車要求停車，但被告仍繼續行駛，之後即在
        在車上拉扯，.. 他就把車子停在路邊，就叫伊拿錢給
        他，伊表示不可能，之後仍繼續在在車上拉扯，他即從
        駕駛座座位旁邊的地上拿起鐵棍，下車繞過車子走到副
        駕駛座旁開門，把我拉出去車外，隨即用鐵棍打我....
        伊被打到到躺在地上，他就拿走我身上錢... 之後在電
        話中向丙○○說錢被乙○○搶走等語 (見原審卷第169
        頁、第170頁、第174頁)，而證人甲○○前所證被告搶
        錢後至醫院前，曾以電話向丙○○告知被搶之情，迭經
        證人丙○○證述：他們2人離開後 (指被告及甲○○)，
        約10幾分鐘，甲○○打電話給伊，說他被搶了... 從電
        話中有聽到路人在問「你怎麼被人家打成這樣」，伊問
        甲○○要去何處，甲○○表示要去壢新醫院等語 (見原
        審卷第137頁)，是證人甲○○、丙○○所證互核一致，
        自堪採信。則甲○○遭被告強取金錢後，第一時間即告
        知證人丙○○，倘被告係經甲○○之同意而取得金錢，
        甲○○即無向第三人謊稱被害之必要，甚且被告果非具
        強盜之犯意，何須持鐵棍將甲○○毆打致受有事實欄所
        載之傷害，致甲○○因右手骨折無反抗之能力後，再強
        取甲○○之金錢。再以被告雖辯稱係恐懼幫助甲○○販
        毒，而不願再載甲○○，與甲○○互毆後，甲○○懼其
        檢舉而為交付云云，然被告所述甲○○販賣毒品之情果
        係屬實，惟依被告所供，其在中壢夜市載甲○○時，已
        知甲○○有販賣犯行，其時自可離去以免糾紛，何需以
        手機拍攝甲○○數錢之經過，再載同甲○○向丙○○借
        錢。甚且，被告果無不法所有意圖，其隨時可令甲○○
        下車離去，無須駕車載甲○○反向行駛，再與之發生爭
        執，進而毆打甲○○成傷強取其身上之金錢，於此均難
        謂被告無強盜之犯意，是被告所辯係甲○○自行交付金
        錢一節，乃屬卸飾之詞，委無可採。至於甲○○遭被告
        強盜後，是否主動以電話與丙○○聯絡一節，所陳雖與
        證人丙○○之證詞不一，然甲○○於原審亦已補充證述
        ：伊當時被打得很昏，忘了是伊打給他或是他打給伊（
        指丙○○），在電話中向丙○○說錢被乙○○搶走等語
        （見原審卷第174頁)，而證人丙○○所證甲○○確在該
        日電話中為前述告知，是甲○○所證與丙○○聯絡之電
        話是否主動撥打一節縱使有誤，亦不影響前開事實之判
        斷。
  二、按殺人與傷害人致死之區別，應以加害人有無殺意為斷，
      最高法院51年台上字第1291號判例已明揭其意。查公訴人
      指被告有殺人犯意，無非係以告訴人指訴被告持鐵棍毆打
      被告頭部之致命部位及以台語「呼你死」等為論據。惟查
      ，訊之被告否認有持鐵棍攻擊甲○○之頭部，然被告自承
      持鐵棍亂打被害人身體和手等語 (見偵卷第38頁)，又被
      告毆打甲○○之結果，已致甲○○受有右肱骨有閉鎖性骨
      折，是被告果有持鐵棍依相同力道刻意猛力毆擊甲○○之
      頭部，被害人應不可能無傷痕可查，惟依甲○○於97年4
      月19日到壢新醫院診斷之結果，其頭部並無明顯之外傷，
      此有壢新醫院97年9月9日壢新醫字第2008090066號函在卷
      可證 (見原審卷第76頁)，而依前開函所載，係病人（即
      甲○○）主述會痛 (指頭部)，足見本件無法依壢新醫院
      之診斷認定甲○○因被告之毆打而受有頭部傷害。再依甲○○之病歷可知，甲○○係以步行之方式進入壢新醫院急
      診室，而依甲○○於原審所證：被毆傷後，其待被告離去
      ，在現場自行打電話予綽號「阿弟仔」之人，亦與丙○○
      通電話，並自行以電話叫計程車至醫院等語（見原審卷第
      171頁)，是甲○○既可於就醫前為上述活動，可見甲○○
      之傷勢並非具有立即之生命危險，此與壢新醫院上開函示
      之判斷相符。再依甲○○所受傷害即右肱骨閉鎖性骨折、
      左手臂及胸部挫傷、左膝擦傷等傷害以觀，該等傷害大多
      集中在其之手足四肢，胸部僅有挫傷，可見被告攻擊之部
      分均非致命處，雖造成甲○○右手之骨折，惟應係藉傷害
      而壓抑甲○○之反抗能力甚明。參諸被告毆打甲○○之處
      所，並無他人在場，倘被告具殺人犯意，於該時即可達其
      目的，惟被告於取得甲○○身上之金錢後即自行駕車離去
      ，顯見其非以殺人之目的，自難憑以鐵棍毆打之行為認其
      主觀上有殺人犯意。又被告否認毆打甲○○時有說「呼你
      死」，甲○○亦證述：忘記被告有沒有說要打給你死，要
      給你死等語（見原審卷第174頁)，是公訴人指被告以鐵棍
      毆打甲○○口喊「呼你死」，其主觀上係出自殺人犯意，
      即非有據。從而，被告應無殺人之犯意已明，自難繩以被
      告殺人未遂罪。
  三、末查，被告聲請調取案發地點即中壢市○○○路841號中
      古車行前之監視畫面，然經查該中古車行早已將案發日之
      監視錄影資料銷燬，有桃園縣警察局97年9月5日桃警刑字
      第0970080983號函及附件附件可稽 (見原審卷第74頁)，
      本院自無從調取之。被告又聲請本院調閱被告及甲○○之
      手機97年4月19日至同年5月29日之訊息紀錄，以2人間之
      通訊證明本件非強盜云云。惟電信公司之通聯紀錄僅有6
      個月之保存期限，此為本院職務上所明知之事，被告於98
      年6月11日始具狀請求調查此項證據，此顯已不存在之紀
      錄，自無須再為調查，併此敘明。
  四、綜上，被告上開辯詞無非臨訟卸責之詞，不足採信，本件
      事證明確，被告犯行足堪認定。
  五、按強盜罪之所謂「不能抗拒」，係指行為人之強暴、脅迫
      等不法行為，就當時之具體事實，予以客觀之判斷，足使
      告訴人身體或精神上達於不能抗拒之程度而言 (最高法院
      91年度台上字第290號判決意旨參照)。復按犯強盜罪，於
      實施強暴行為之過程中，如別無傷害之故意，僅因拉扯致
      告訴人受有傷害，乃施強暴之當然結果，固不另論罪；然
      因強盜罪非以傷害人之身體為當然之手段，若具有傷害犯
      意且發生傷害結果，自應另負傷害罪責 (最高法院91年度
      台上字第1441號判決意旨參照)。查被告攜帶客觀上可供
      兇器使用之鐵棍毆打被害人成傷並強取其財物，核其所為
      ，係犯刑法第330條第1項之加重強盜罪及第277條第1項傷
      害罪。被告以一強取告訴人金錢之行為，同時觸犯上開加
      重強盜罪及傷害二罪，為想像上競合犯，應依刑法第55條
      規定，從一重加重強盜罪論處。公訴人雖指被告上揭犯行
      構成刑法第271條第2項、第1項殺人未遂罪，然依上開說
      明，被告該行為僅構成強盜行為及傷害行為，尚難構成殺
      人未遂罪。公訴人併引前開刑法第271條第2項、第1項為
      起訴條文係有誤會。
  六、原審就被告上述犯行事證明確，予以論罪科刑，固非無見
      ，惟被告強盜所得之財物為4萬5千元，原判決誤認為6萬
      元，尚有未合。被告乙○○上訴意旨，仍執前詞，否認犯
      罪，雖不足採。公訴人就原審量刑過輕，依循告訴人甲○○之請求提起上訴，亦無可採。惟原判決既有上開可議之
      處，自屬無可維持，應由本院將之撤銷改判。爰審酌被告
      犯罪之動機、目的、其行為對告訴人之危害、其於本案強
      盜所獲及犯後態度等一切情狀，量處如主文所示之刑。被
      告所有供其犯案之鐵棍1支，應依刑法第38條第1項第2款
      之規定，宣告沒收；至扣案之被告所有之行動電話1支，
      與其本案犯行無關，自不宣告沒收。
據上論斷，應依刑事訴訟法369條第1項前段、第364條、刑法第
55條、第330條第1項、第277條第1項、第38條第1項第2款，判決
如主文。
本案經檢察官王清杰到庭執行職務。
中    華    民    國    98    年    7     月    8     日
            刑事第二十二庭審判長法  官  何菁莪
                                法  官  李麗珠
                                法  官  洪于智
以上正本證明與原本無異。
如不服本判決，應於收受送達後10日內向本院提出上訴書狀，其
未敘述上訴之理由者並得於提起上訴後10日內向本院補提理由書
（均須按他造當事人之人數附繕本）「切勿逕送上級法院」。
                                書記官  強梅芳
中    華    民    國    98    年    7     月    10    日
附錄：本案論罪科刑法條全文
中華民國刑法第330條
（加重強盜罪）
犯強盜罪而有第 321 條第 1 項各款情形之一者，處 7 年以上有
期徒刑。
前項之未遂犯罰之。


司法院資訊處製作；財團法人民間司法改革基金會備份。
